【裁判字號】    89,易,867
【裁判日期】    900307
【裁判案由】    違反著作權法
【裁判全文】
臺灣新竹地方法院刑事判決                          八十九年度易字第八六七號
    公  訴  人  臺灣新竹地方法院檢察署檢察官
    被      告  丙○○
    選任辯護人  古清華
右列被告因違反著作權法案件，經檢察官提起公訴 (八十八年度偵字第五九八二號)，
本院判決如左：
    主  文
丙○○無罪。
    理  由
一、本件公訴意旨略以：被告丙○○係新竹市立文化中心藝術館之約聘人員，負責承
    辦該中心於民國八十七年七月二十五日至八月九日「追尋新竹風」活動之業務。
    明知「乘風夢旅行」劇本係告訴人乙○○於八十六年間，為準備八十七年六月自
    國立藝術學院戲劇系畢業所創作之劇本，為享有著作權之語文著作，竟未經著作
    權人乙○○之同意或授權，擅自利用乙○○以上開劇本參與「追尋新竹風」活動
    及於八十七年八月一日、八月四日晚間七時三十分，在新竹南寮漁港，由薰衣草
    劇坊公開演出該劇本之機會，改寫該劇本並更名為「希望９ㄐ一ㄡ久九」劇本，
    嗣於八十八年四月間以「希望９ㄐ一ㄡ久九」劇本指導新竹縣竹北高中話劇社於
    八十八年四月十五日、十七日「竹塹戲劇週」之活動中，公開演出「希望９ㄐ一
    ㄡ久九」，以該劇本參加八十八年「竹塹文學獎」之甄選，並獲舞台劇本二獎，
    ，案業經告訴人乙○○告訴，因認被告涉有著作權法第九十二條之罪嫌等語。
二、按犯罪事實應依證據認定之，無證據不得推定其犯罪事實，刑事訴訟法第一百五
    十四條定有明文。又認定不利於被告之事實，須依積極證據，苟積極證據不足為
    不利於被告事實之認定時，即應為有利於被告之認定，更不必有何有利之證據；
    認定犯罪事實應依證據，為刑事訴訟法所明定，故被告否認犯罪事實所持之辯解
    ，縱屬不能成立，仍非有積極證據足以證明其犯罪行為，不能遽為有罪之認定，
    最高法院亦分別著有三十年度上字第八一六號、第一八三一號判例可資參照。又
    按著作係指屬於文學、科學、藝術或其他學術範圍之創作，凡本於自己獨立之思
    維、智巧、技匠而具有原創性之創作，即享有著作權。惟原創性並非專利法所要
    求之新穎性，因之茍非抄襲或剽竊他人之著作，縱兩者有所雷同，亦均屬自己獨
    立之創作，同受著作權之保護，而認定抄襲之標準，則在於而著作物是否實質相
    似及後完成之著作之著作人有無接觸被抄襲之著作（最高法院八十三年度台上字
    第二五Ｏ一號判決意旨參見）。本件公訴人認被告涉有違反著作權法第九十二條
    之犯行，無非係依告訴人乙○○之指訴，及經濟部智慧財產局八十八年十二月二
    十七日（八八）智著字第八八六Ｏ四七九號函等為其所憑之論據，並認「乘風夢
    旅行」、「希望九ㄐ一ㄡ久」二劇本，均以「時空旅行」及「現在、過去、未來
    不同時空的人偶然相聚」為劇情大綱，兩者角色均為五人，且兩者不論戲劇情節
    之發展，角色人物之安排，均有高度近似性，雖「希望九ㄐ一ㄡ久九」劇本所使
    用之文字、安排之情節，呈現與「乘風夢旅行」有若干部分之差異，並且告訴人
    在「因時空旅行而遭遇不同時空人物」之劇情大綱下，亦有其個人獨特之表現手
    法，具有原創性，但因被告有實際接觸該劇本，是其所為之創作應非偶然之獨立
    創作等語。
三、訊據被告丙○○堅決否認有侵害告訴人上開語文著作權之行為及故意，辯稱：
（一）「希望９ㄐ一ㄡ久九」劇本係被告自八十七年九月五日起，至八十八年二月間
      止，經由與新竹縣竹北高中話劇社學生多次一同討論並一再改寫人物角色與劇
      中對話，經過多次修改增補所完成，具有原創性，並無抄襲告訴人著作之情事
      。
（二）又被告收受劇本當時尚有收受其他許多劇本，之後並未細看該劇本即因不敷需
      要而未告知告訴人即丟棄，排戲時亦從未前往，只有演出當天觀看而已，不能
      謂被告與告訴人之劇本有接觸。
（三）再者，被告劇本與告訴人劇本在所表達之觀念、角色人數及人格特質、背景部
      分、人物出場原因及方式、角色相遇之順序安排、劇情發展及鋪陳等等均不相
      同。縱有雷同之處，亦均屬「觀念、構想」，而觀念在著作權法上並沒有獨占
      之排他性，人人均得自由利用。經濟部智慧財產局八十八年十二月二十七日（
      八八）智著字第八八六Ｏ四七九號函所提之鑑定報告亦明確表示，「乘風夢旅
      行」劇本中以時空旅行之方式，藉由現在過去、未來不同人物偶然相遇之劇情
      大綱與情節，應不得由任何人所獨佔，告訴人就此部分應無著作權，檢察官驟
      予認定告訴人就此一劇情大綱有著作權，顯與鑑定意見不符。
（四）本案兩劇本相似之處僅為微量，且因兩著作均為劇本著作，含有大量對白而生
      ，純係偶然巧合所致，並無侵害著作權。況上開鑑定報告中表示對本案被告是
      否有侵害著作權之犯行一事，已用盡網羅之學者專家，經二次鑑定會議，僅得
      出甲、乙兩說，惟仍無法判定，顯見被告無侵害告訴人著作權之行為。
（五）被告係依法設立之各級學校及其擔任教學之人，其與學生共同創作「希望九ㄐ
      一ㄡ久」劇本，係為指導教學，乃純為服務義務性質，並非為了營利，亦對告
      訴人劇本之潛在市場及現在價值毫無影響，係屬我國著作權法第四十六條第一
      項所謂在合理範圍內重製他人著作之合理使用，故其行為絕非侵害著作權之行
      為。
（六）被告並無侵害告訴人著作權之故意及動機等語。
四、經查：
（一）被告因任職於新竹市立文化中心負責演藝活動之籌畫及辦理相關業務，而曾收
      受告訴人之前開劇本，並於演出當天到場觀看等情，業據被告供述在卷，足堪
      認定其有接觸告訴人劇本之機會，不得僅以工作繁忙而未將該劇本詳細閱讀為
      由推諉其詞，合先敘明。
（二）被告所著「希望九ㄐ一ㄡ久」劇本與告訴人所著「乘風夢旅行」劇本，均係以
      「時空旅行」、「現在、過去、未來不同時空的人偶然相遇」做為劇情主要架
      構，但查劇情架構部份因屬「觀念」而非表達，實不宜由任何人獨占，否則將
      有違著作權法鼓勵及保障精神創作之意旨，此為告訴人所不爭，即經濟部智慧
      財產局（八八）智著字第八八六Ｏ四Ｏ七九號函併附件所為鑑定意見亦認為：
      「希望九ㄐ一ㄡ久」劇與「乘風夢旅行」劇，雖均以「時空旅行」、「現代、
      過去、未來不同時空的人偶然相遇」為劇情大綱，但因已迭為人所使用，且表
      現方法不同，因此就此部分實不宜由任何人所獨占等語（見偵卷第八十五頁反
      面），是以此部份並無侵害著作權之可言，一併說明。
（三）被告辯稱：其自八十七年九月五日起，即在新竹縣竹北高中帶領該校話劇社進
      行行政院文化建設委員會之青少年戲劇推廣計畫，第一次上課即曾就青少年最
      在意之事與學生進行集體討論，亦以演出組織架構及故事編寫等做為活動主題
      ，因而發現參與之學生們對於聯考問題頗為在意，並且有學生要選擇離開到另
      一個未知的地方，於是逐漸構思學生公演劇本，並經過多次修改始確定劇名以
      及內容，又其係為配合行政院文化建設委員會青少年戲劇推廣計畫之計畫目標
      ，以竹北高中學生於參與社團活動過程中對於自我及戲劇所表達之意見、感想
      等為參考資料，經過一段時間的構思，始著手於編寫一部適合參與學生們演出
      ，有助於提高學生對戲劇之興趣的劇本，並於劇本初稿完成後，與學生就角色
      及劇情等進行討論，而非於極短之時間內一人獨力完成該劇本等情，凡此業據
      証人甲○○到院証述在卷，復有「行政院文化建設委員會【青少年戲劇推廣計
      劃】戲劇專業人才上課紀錄表」十一張、劇本一稿、二稿、三稿各一份、戲劇
      專業人才上課紀錄總表、被告劇本創作時程與學生上課內容心得對照表各一紙
      附卷可稽，細讀其所提之上開証據，可見其創作之過程中，勞心勞力，恐非「
      臨訟杜撰」可以造假，是其所辯堪予採信。
（四）至於其他相似部份究有無侵害告訴人著作權，本院認為關於抄襲與否之判斷，
      固不得忽視被告於著手「希望九ㄐ一ㄡ久」劇本之創作前，有接觸告訴人劇本
      機會，並確實有接觸該劇本之事實，然因被告其後之構思、創作過程中，並非
      僅以告訴人之劇本為據，而是配合行政院文化建設委員會青少年戲劇推廣計畫
      之計畫目標，以竹北高中學生於參與社團活動過程中對於自我及戲劇所表達之
      意見、感想等為參考資料，經過一段時間的構思，始著手於編寫一部適合參與
      學生們演出，有助於提高學生對戲劇之興趣的劇本，並於劇本初稿完成後，與
      學生就角色及劇情等進行討論，而非於極短之時間內一人獨力完成該劇本，已
      如前述，自難僅憑告訴人所指被告所著「希望九ㄐ一ㄡ久」劇本與告訴人之「
      乘風夢旅行」劇本所具相似之處，即詎認被告有抄襲之行為，應認被告所著「
      希望九ㄐ一ㄡ久」劇本屬其獨立創作之語文著作，具有原創性，與告訴人之著
      作不具實質相似性。經濟部智慧財產局前開鑑定意見亦認為：「希望九ㄐ一ㄡ
      久」劇與「乘風夢旅行」劇從整體形式觀察，兩者尚有不同，而兩劇相似部分
      ，究竟係屬於著作權法第十條之一規定著作權法所不保護之思想、程序、製程
      、系統、操作方法、概念、原理、發現，或是有重製或改作之情形，其中甲說
      更認為：「希」劇與「乘」劇就著作形式方面，兩者除五個角色數目相同外，
      從著作整體形式觀察，兩者尚有不同。又內容方面二者第一幕顯不相同，至第
      二幕部份，出現聯考、鬧鈴、飛機、電腦幻象等文字與構想，細比對兩者仍屬
      不同表現形式，第三幕以下部份表現方面，雖有若干辭句，兩者或有雷同，惟
      均屬著作權法所不保護之觀念、構想等，兩者間尚未構成著作權法重製或改作
   之實質近似要件等語（偵卷第八十五頁至八十八頁），因認被告辯稱「希望九
      ㄐ一ㄡ久」係其獨立創作，應堪採信。
（五）至於告訴人指述，被告所著「希望九ㄐ一ㄡ久」劇本與其所著「乘風夢旅行」
      劇本具有實質相似性，並強調前開鑑定報告乙說之立論，認為兩劇相似部分均
      係作者個人精神作用之表示方式，應受到著作權法之保護，兩劇就其所表達之
      整體內容而言有相當高程度之近似性，縱使在前開劇情大綱下，事實上著作權
      人也可以擁有各種可能的個別表達手法，因此除非當事人能舉證係偶然之雙重
      創作，否則難脫有改作之嫌等語（見本院卷第一四三頁至第一四七頁），但查
      ，前開鑑定報告固提出甲乙兩說，然其結論以：本案上述劇情大綱、情節發展
      、場景、鋪陳是否受著作權法之保護，爭議性頗大，且似屬介於重製、改作及
      觀念、構想、思想、程序、製程、系統、操作方法、概念、原理、發現不受保
      護二者之間之灰色地帶，業已用盡所網羅之學者專家，迭經二次鑑定會議討論
      均難做出結論等語（見偵卷第八十八頁正面）。而認定被告劇本與告訴人劇本
      有實質相似性之前提，乃係告訴人劇本須為著作權法所保障之客體，衡諸前情
      ，主管機關網羅之學者專家既均未能對本案做出定論，而學說上對於劇本之情
      節安排方式，是否為著作權法所保障客體之問題，亦如該鑑定意見所述，尚有
      灰色地帶存在，基於罪疑惟輕之法理，即不得任意限制被告精神創作之範圍，
      遽認其劇本與告訴人劇本具有實質相似性，而有侵害告訴人著作權之抄襲行為
      ，是以該鑑定報告乙說，自為本院所不採。
（六）綜上所述，被告所著「希望九ㄐ一ㄡ久」劇本具有原創性，核與告訴人劇本間
      無「實質相似性」，揆諸首揭法條、判例意旨，應認其所為與著作權法第九十
      二條之構成要件不該當，此外，復查無其他積極證據，足資證明被告有何違反
      著作權法之犯行，不能證明被告犯罪，爰為無罪之諭知。
（七）至於被告辯稱「合理使用」部分，因「合理使用」係作為阻卻刑責事由，須於
      認定被告行為因同時具備接觸及實質相似性之要件，而該當侵害著作權之抄襲
      行為時，始有論斷之必要，而被告前開著作具有原創性，且其行為並不該當侵
      害著作權之抄襲行為，有如前述，故無庸就「合理使用」之部分加以論述，併
      此敘明。據上論斷，應依刑事訴訟法第三百零一條第一項，判決如主文。
本案經檢察林鳳師到庭執行職務。
中      華      民      國      九十    年      三      月        七    日
                                        臺灣新竹地方法院刑事第一庭
                                                法  官  吳上晃
右正本證明與原本無異。
如不服本判決，應於送達後十日內向本院提出上訴狀（應附繕本），上訴於台灣高等
法院。
                                                書記官  黎秀娟
中      華      民      國      九十    年      三      月        七    日


司法院資訊處製作；財團法人民間司法改革基金會備份。
